【裁判字號】    92,聲再,103
【裁判日期】    920926
【裁判案由】    聲請再審
【裁判全文】
臺灣高等法院高雄分院刑事裁定                    九十二年度聲再字第一三號
      再審聲請人
      即受判決人  甲○○
右列聲請人因違反菸酒管理法案件，不服本院九十二年度上易字第七九七號中華民國
九十二年七月十七日確定判決（台灣高雄地方法院九十一年易字二三一七號、台灣高
雄地方法院檢察署九十一年度偵字第二五五九號），聲請再審，本院裁定如左：
    主  文
再審之聲請駁回。
    理  由
一、本件聲請再審意旨略以：再審聲請人即受判決人甲○○雖有於公海海域向外籍商
    船之外藉人士購買未稅洋菸一千五百箱，惟實際上欲於其他公海海域將該購得之
    洋菸轉賣給國籍為貝里斯籍之正泰輪，以賺取其間之差額，並無輸入國內之意思
    ；之所以船隻會於未稅洋菸尚未賣出而駛入高雄港造船廠，實乃因船隻之機械故
    障，必須檢修所致；不得已始將船駛入高雄港造船廠修復，由行為之客觀上雖有
    將未稅洋菸輸入本國之行為，但再審聲請人本人之主觀上本欲將船儘速修復後即
    駛離本國，並無輸入之故意，亦無將未稅洋菸輸入國內之意思，依法不應將聲請
    再審人以刑罰相繩，而原審並未就此事實加以審酌，亦未在判決理由中說明，實
    有違誤。當時該船隻進入高雄港造船廠實乃因為船隻機械發生故障，如不立即加
    以修復則對船員及船隻將會產生生命及財產之即刻危害，故基於緊急避難所以將
    船隻駛入高雄港維修，基於緊急避難原則亦應阻卻本案之違法性；原審未對船隻
    是否有維修之情事加以勘查，亦未對維修之高雄港造船廠（證人）傳訊查證，實
    有對影響判決之重要事項及證據漏未審酌之違誤，為此依刑事訴訟法四百二十條
    第一項第六款及第四百二十一條規定聲請再審云云。
二、按不得上訴於第三審法院之案件，除前條規定外，其經第二審確定之有罪判決，
    如就足生影響於判決之重要證據漏未審酌者，亦得為受判決人之利益，聲請再審
    ，刑事訴訟法第四百二十一條定有明文。次按對於第二審確定之有罪判決，得就
    足生影響於判決之重要證據漏未審酌為由提起再審者，依刑事訴訟法第四百十四
    條規定，固以不得上訴於第三審之案件為限。惟其所謂漏未審酌之證據，係指該
    證據在前審審判當時已有發見，而為調查注意所不及者而言（最高法院四十四年
    台抗字四十號判例可參照）。又按刑事訴訟法第四百二十條第一項第六款所謂發
    見確實之新證據，係指該證據於事實審法院判決前已經存在，為法院、當事人所
    不知，不及調查斟酌，至其後始行發見，且就證據本身形式上觀察，因不以絕對
    不須經過調查程序為條件，但必須顯然可認為足以動搖原有罪確定判決，而為受
    判決人無罪、免訴、免刑或輕於原判決所認罪名之判決者為限（最高法院八十五
    年台抗字三八號判例可資參照）。
三、經查：再審聲請人於警訊、偵查中、原審及本院原確定判決中均坦承於民國九十
    一年一月六日僱用船員邢光華等六人由高雄港第二港口中和安檢站報關出海，原
    預定前往花蓮海域從事拖船工作，嗣出港後，於同年月七日或八日晚上，利用該
    工作船航行在北緯十八度、東經一二三度附近，非屬我國領海範圍海域之機會，
    向同時停留在該海域上之某外國商船中姓名年籍不詳、綽號「丹尼」之外國成年
    男子，購買未稅洋菸一千五百箱，合計二十萬四千七百包（價值約新台幣二千萬
    餘元），於同年月十二日上午七時二十分許，該船返港後停港停靠在高雄港一港
    口分駐所安檢碼頭，而將該批未稅洋菸輸入我國境內，而為警方查獲等情。雖再
    審聲請人於聲請再審理由中辯稱其向外國船隻購買未稅洋菸，目的係為了賣給貝
    里斯籍之商船，並非以輸入國內為目的，主觀上並無輸入之犯意。至於未稅菸當
    時未賣出而將「原昌壹號」駛入高雄港之理由乃係船隻機械故障，迫使必須立即
    回港修復，係基於緊急避難、維護船員及船隻之生命財產安全而得以阻卻違法，
    並指摘原審就此重要證據漏未審酌云云。惟再審聲請人非但於偵、審中均未提及
    其買入未稅菸之目的係為了馬上再轉賣給貝里斯籍輪船，亦未主張係為了緊急避
    難而迫駛船隻進港修復而提出相當證明或聲請調查相關事證以佐證其所辯解為真
    實。依上開最高法院之意旨，自非屬已於審判當時已發現之證據而法院漏未審酌
    之情形。反觀再審聲請人於地院審判筆錄中供稱：「本來受公司指示是要去花蓮
    拖平台船，但到了半途因為機械故障，準備折返，在折返途中呂宋島東方海域北
    緯十八度至東經一二三度左右，我碰到一艘外國商船，就花了二千多萬元向該船
    的『丹尼』買了洋煙。交易金額我當時交付美金、台幣、旅行支票，共折合台幣
    二千多萬元。」（見地院卷第一六七頁）」等語可知，倘誠如再審聲請人所主張
    有緊急避難之情形，其理應直接將船駛回港，應無在遇到前開外國商船時竟不顧
    船隻及船員之財產生命安全而停留下來與之商談買賣事宜，事後又花了三個多小
    時搬運該批未稅洋菸（見本院原確定判決卷第五四頁），其所謂基於緊急避難而
    不得不將船隻駛入高雄港，待修復後再駛出賣給他國船隻之說詞，實難採信。雖
    再審聲請人曾提及機械故障而返回高雄港，無非係為了解釋當時為何未到花蓮海
    域拖船工作而向外國商船買受未稅洋菸，顯非就緊急避難加以主張，其雖於再審
    聲請狀附有高港造船股份有限公司九十二年八月十四日證明該船於九十一年二月
    十二日進廠修護之證明書，然此書證再審聲請人於原確定判決並未提出，因此與
    證據在前審審判當時已有發見，而為調查注意所不及者之情形，並不相同，因而
    自無刑事訴訟法第四百二十一條所謂於審判中所發現之證據，漏未審酌之問題。
    又刑事訴訟法四百二十條第一項第六款之新證據，依前開最高法院之見解，係指
    該證據於事實審法院判決前已經存在，為法院、當事人所不知，不及調查斟酌，
    至其後始行發見，始足當之。倘若本件當時確係因船隻故障而迫使其須先進港維
    修，則該維修之事實及證據，顯非當事人當時所不及知，於其後始發現，故亦與
    刑事訴訟法四百二十條第一項第六款所謂之「新證據」之要件即屬不符，不得據
    以作為聲請再審之依據。
四、有罪之判決確定後，為受判決人之利益聲請再審，必其聲請之理由合於刑事訴訟
    法第四百二十條第一項所定情形之一及第四百二十一條有足以影響於判決之重要
    證據漏未審酌者，始准許之。本件聲請人上開所舉聲請再審之理由，核與上引法
    條所定無一相符，應認其為無再審理由，爰依同法第四百三十四條第一項，裁定
    如主文。
中    華    民    國      九十二      年      九      月     二十六   日
                              臺灣高等法院高雄分院刑事第二庭
                                  審判長法官  林正雄
                                        法官  黃蕙芳
                                        法官  黃壽燕
右正本證明與原本無異。
不得抗告。
                                  法院書記官  黃富美
中    華    民    國      九十二      年      九      月     二十六   日


司法院資訊處製作；財團法人民間司法改革基金會備份。
